【裁判字號】    99,台上,8162
【裁判日期】    991230
【裁判案由】    妨害性自主
【裁判全文】
最高法院刑事判決            九十九年度台上字第八一六二號
上  訴  人  方○○
上列上訴人因妨害性自主案件，不服台灣高等法院高雄分院中華
民國九十八年四月二日第二審判決（九十八年度上訴字第四二號
，起訴案號：台灣高雄地方法院檢察署九十六年度偵字第二五五
二七號），提起上訴，本院判決如下：
    主  文
上訴駁回。
    理  由
按刑事訴訟法第三百七十七條規定，上訴於第三審法院，非以判
決違背法令為理由，不得為之。是提起第三審上訴，應以原判決
違背法令為理由，係屬法定要件。如果上訴理由書狀並未依據卷
內訴訟資料，具體指摘原判決不適用何種法則或如何適用不當，
或所指摘原判決違法情事，顯與法律規定得為第三審上訴理由之
違法情形，不相適合時，均應認其上訴為違背法律上之程式，予
以駁回。本件上訴人方○○上訴意旨略稱：(一)、被害人Ａ女（警
詢代號0000000000，民國七十九年八月間出生，姓名及出生日期
均詳卷）於警詢中之指述，屬審判外之陳述，依刑事訴訟法第一
百五十九條第一項規定，應無證據能力，原審採為判決基礎，自
難認為適法。(二)、Ａ女於偵查或第一審陳稱：「我有趁他（指上
訴人，下同）睡覺時逃跑，我有逃出房間，快離開旅館時，又被
被告（上訴人）抓回房間」、「我說不行」、「我有反抗，有抓
住他，撇開他的手，他又繼續脫我的衣服」、「我就一直推他，
我就用手腳一直推他」、「我知道（他用他的性器官插入我性器
官的時候是在做什麼），我就跟他說不行，我也不要他欺負我」
等語，可見Ａ女應能認知性行為及性侵害之意義，對他人欲對其
性交，亦非不知或不能抗拒，則Ａ女持有之身心障礙手冊及高雄
市立○○醫院（下稱○○醫院）精神鑑定書所載內容，均與事實
不相符合，不足資為不利於上訴人之認定。(三)、依卷附○○醫院
精神鑑定書記載，Ａ女於該醫院行鑑定時，曾敘述其在上訴人辦
理「○○別館」住宿登記時，有向老闆娘求救，然因表達能力不
佳及上訴人在旁干擾而失敗，又Ａ女於案發日在餐廳吃飯時，欲
向鄰桌求助，亦遭上訴人制止而未果；另Ａ女於偵查中復證陳其
曾趁上訴人在旅館睡覺時逃跑，並於快離開旅館時，被上訴人抓
回房間。原審就Ａ女前開所述是否屬實，未傳喚該旅館老闆娘、
餐廳員工等證人或調取前開處所之監視錄影帶勘驗查明，即遽為
不利於上訴人之判決，亦嫌調查未盡。(四)、Ａ女於警詢時係指稱
上訴人帶其至「○○別館」三０六號房休息，在進入房間後即強
行脫去其衣褲，嗣於第一審則改稱上訴人在進入旅館後，先去洗
澡，再脫其衣服，前後供述不一，且Ａ女既陳稱其係遭上訴人強
拉上車，何以其後於與上訴人共遊高雄市愛河、西子灣時，卻未
向該處之行人求救，嗣於遭上訴人性侵害後，竟又續與上訴人在
旅館共宿至當日下午，並互留電話，相約日後聯絡，足見上訴人
與Ａ女性交並非出於強暴手段；另依葉昭渠所著之「法醫學」及
楊正育所提之「強暴受害者之醫療評估－婦科檢查」研究報告記
載，婦女於遭人強制性交後，身體會留有多處傷痕，但依卷附受
理疑似性侵害事件驗傷診斷書所示，Ａ女除處女膜有撕裂傷外，
其他身體部位並未留有遭人強暴所造成之傷痕，益見Ａ女確係與
上訴人合意為性交行為，原審為相反之認定，於法自有未合云云
。惟查：原判決綜合全案證據資料，本於事實審法院職權推理之
作用，認定上訴人確有其事實欄所載之犯行。因而撤銷第一審諭
知上訴人無罪之判決，變更起訴法條，改判論處上訴人犯成年人
對少年故意強制性交罪罪刑，已詳細說明其採證認事之理由。所
為論斷，俱有卷證資料可資覆按。對於Ａ女於警詢中之陳述，既
經檢察官、上訴人及其辯護人同意作為證據，經審酌該陳述作成
時係出於Ａ女之自由意志，認為適當，如何之依刑事訴訟法第一
百五十九條之五第一項規定而有證據能力，亦予詳加說明。上訴
意旨對原審之前揭論斷，究有何違背經驗法則或論理法則之違法
情形，並未依據卷內資料為具體之指摘，上訴意旨(一)徒執前開陳
詞，據以指摘原判決採Ａ女於警詢中之陳述為證係違背法令，是
對於原判決已說明事項及屬原審採證職權之適法行使，以自己之
說詞，任意指摘，顯與法律規定得為第三審上訴理由之違法情形
，不相適合。且查：(一)、卷附○○醫院精神鑑定書係說明：「案
主（指Ａ女，下同）經診斷為輕度智能不足；另呈現有創傷後壓
力疾患相關症狀。案主……對於性侵害則認為“很不好，要求救
”，進一步澄清事件中案主對於多次求救機會之處理……發現案
主雖能理解身處危機，然因智能不足，不知如何有效保護自身；
其口語求助方式僅限於對他人描述加害人有異，例如：『這個人
怪怪的，趕快來救我』、『這個人怪怪的，不要給他住』等；同
時其情緒表露、肢體語言也無法有效使他人理解發生何事……綜
合以上所述，推論案主於本案發生時，因其智能不足，致使其於
案發時，無法適切表達拒絕意願，故顯現不能抗拒而與他人發生
性行為」，亦即謂Ａ女於案發時雖能認知上訴人欲對其性侵害，
但因智能不足而無法為有效抗拒；另卷內Ａ女之身心障礙手冊則
僅記載Ａ女係「中度智障」者。均與Ａ女於偵查或第一審中所稱
：「我有趁他（指上訴人，下同）睡覺時逃跑，我有逃出房間，
快離開旅館時，又被被告（上訴人）抓回房間」、「我說不行」
、「我有反抗，有抓住他，撇開他的手，他又繼續脫我的衣服」
、「我就一直推他，我就用手腳一直推他」、「我知道（他用他
的性器官插入我性器官的時候是在做什麼），我就跟他說不行，
我也不要他欺負我」等語（見偵查卷第六頁；第一審訴字第九三
九號卷第三十六頁、第三十七頁、第四十三頁、第四十四頁），
並無齟齬不一情事。原審採取前開○○醫院精神鑑定書及身心障
礙手冊為證，尚無上訴意旨(二)所指之違誤。(二)、第三審為法律審
，應以第二審判決所確認之事實為判決基礎，故於第二審判決後
不得主張新事實或提出新證據而資為第三審上訴之理由。上訴人
於原審並未請求傳訊「○○別館」之老闆娘或案發當日用餐餐廳
之員工，亦未請求調取前揭旅館、餐廳之監視錄影帶實施勘驗。
原審於審判期日，訊問「對於證人0000000000即被害人於警詢、
偵查、原審（第一審）之陳述，有無意見？」、「對於卷附高雄
市立○○醫院精神鑑定書，有何意見？」、「尚有何證據請求調
查？」時，上訴人及其辯護人均答稱「沒有意見」、「無」，有
審判筆錄可查（見原審卷第四十一頁反面、第四十二頁正、反面
、第四十三頁反面）。上訴意旨(三)指稱：前揭事項原審未予調查
，有調查未盡之違法云云，係在第三審提出新證據，指摘原審未
予調查，顯非適法之第三審上訴理由。(三)、依卷附筆錄所載，Ａ
女於警詢時係指稱：「他（指上訴人，下同）說他累了就帶我去
『○○別館』三０六號房住宿休息，進房間就強行脫下我的衣褲
，開始對我上下其手及親我的嘴巴，並把他那一根（陽具）插入
我的陰道強制性交得逞後，他叫我去沖洗身體，他就在床上睡著
了……」（見警卷第八頁），與其嗣於第一審所稱：「（你們去
旅館的時候，他先脫衣服還是你先脫衣服？）他先去洗澡，我在
床上，他洗完出來就直接脫我衣服」、「（脫完衣服後？）就做
了」、「（你說他已經做了，是說他已經把他的性器官放到你的
性器官？）對」、「（然後呢？）我還是有反抗，我有說不要這
樣，我有推他，我沒有抓傷他」、「（做完後？）他就去洗澡」
、「（他去洗澡，你呢？）我坐在床上一直哭」、「（他洗澡完
出來做什麼事？）他叫我去洗澡」、「（洗完之後？）就睡覺了
」（見同上第一審卷第三十六頁至第三十九頁），互相比對，前
者所述僅較後者簡略而已，難認Ａ女前後之陳述不一。又Ａ女於
第一審已陳稱：「（《上訴人》帶你去那裡？）先去愛河、西子
灣」、「（去那裡做什麼？）看風景。我想要求救，他不要」、
「（那邊很多人你直接喊就好了？）他拉著我叫我不要喊」、「
（後來？）我還是繼續喊」、「（後來？）人家都不理我」（見
同上第一審卷第四十一頁、第四十二頁），並非未向高雄市愛河
、西子灣等處之行人求救。另依Ａ女所陳，其僅係以推、踢、抓
、丟枕頭或出言阻止等方式，抗拒上訴人之性侵行為，且Ａ女經
送凱旋醫院鑑定結果，亦認其因智能不足，致案發時無法適切表
達拒絕意願。是Ａ女於案發後除處女膜有撕裂傷外，其他身體部
位並未受傷，且經上訴人要求，即提供自己之電話資料，尚與常
理無違。原判決依憑Ａ女之指述，上訴人已供陳與Ａ女發生性交
行為，及卷附內政部警政署刑事警察局鑑驗書、○○醫院精神鑑
定書、受理疑似性侵害事件驗傷診斷書、勘驗筆錄等卷內相關證
據，據認上訴人有對Ａ女強制性交之犯行。經核其所為論斷，與
經驗法則或論理法則並無違背，且此係事實審法院依憑卷證資料
所為判斷之適法職權行使，自不得任意指為違法。綜上所述，上
訴意旨所指，與法律規定得為第三審上訴理由之違法情形不相適
合，其上訴違背法律上之程式，應予駁回。
據上論結，應依刑事訴訟法第三百九十五條前段，判決如主文。
中    華    民    國  九十九  年   十二   月   三十   日
                      最高法院刑事第五庭
                          審判長法官  謝  俊  雄  
                                法官  陳  世  雄  
                                法官  魏  新  和  
                                法官  徐  文  亮  
                                法官  吳  信  銘  
本件正本證明與原本無異
                                      書  記  官  
中    華    民    國  一○○  年    一    月    四    日
                                                      K

司法院資訊處製作；財團法人民間司法改革基金會備份。
